臺灣新北地方法院民事判決
111年度簡上字第316號
上  訴  人  李品賢  


訴訟代理人  陳俊廷律師
被上訴人    禾橋興業有限公司

訴訟代理人  黃士哲  
法定代理人  葉姵岑  
上列當事人間請求給付違約金事件，上訴人對於中華民國111年5
月26日臺灣新北地方法院板橋簡易庭111年度板簡字第465號第一
審判決提起上訴，經本院於111年11月9日言詞辯論終結，判決如
下：
    主  文
一、原判決關於命上訴人給付超過新台幣（下同）160,400元及
    自民國111年1月25日起至清償日止，按週年利率5％計算之利
    息部分，及該部份假執行之宣告，暨訴訟費用之裁判均廢棄
    。
二、上開廢棄部分，被上訴人在第一審之訴及其假執行之聲請均
    駁回。
三、其餘上訴駁回。
四、第一、二審訴訟費用由上訴人負擔十分之三，餘由被上訴人
    負擔。
    事實及理由
一、被上訴人（即原告）於原審起訴主張：
    上訴人原為新北市○○區○○路000巷00號4樓房屋及其土地（下
    稱系爭房地）之所有權人，並於民國110年5月6日與被上訴
    人簽訂專任委託銷售契約書（下稱系爭契約），委託被上訴
    人居間銷售系爭房地，委託銷售期間自110年5月6日起至售
    出為止，委託銷售價格為928萬元。詎上訴人竟於111年1月1
    1日以板橋新海郵局存證號碼000004號存證信函予被上訴人
    ，片面表示解除系爭契約，復於委託期間內擅自將系爭房地
    出售予第三人，已違反系爭契約第11條第1項第1款之約定，
    應以出售總價6％計算違約金，上訴人即應給付被上訴人556,
    800元（計算式：9,280,000×6%＝556,800）之違約金。為此
    ，爰依系爭契約之法律關係，請求上訴人應給付違約金556,
    800元。並聲明：上訴人應給付被上訴人556,800元，及自起
    訴狀繕本送達翌日起至清償日止，按週年利率5％計算之利息
    。
二、上訴人（即被告）於原審聲明：被上訴人之訴駁回，並答辯
    略以：
　　上訴人於111年1月6日即寄發存證信函予被上訴人要求解除
    系爭契約，且存證信函內文提及函到7日內若被上訴人並未
    回應，則視為系爭契約終止，被上訴人於同年月13日收受該
    存證信函後皆無回音，因而系爭契約應於111年1月20日生終
    止效力；又經向消保官諮詢，認為系爭契約中第4條約定所
    記載「委託銷售期間自110年5月6日起至售出為止」之內容
    違反公平交易原則，因此系爭契約並不合理，應不成立等語
    。
三、原審對於被上訴人之請求，判決上訴人應給付被上訴人556,
    800元，及其中185,600元自111年1月25日起，暨其中371,20
    0元自111年4月29日起，均至清償日止，按週年利率5％計算
    之利息。並駁回其餘之訴（駁回部分業已確定）。上訴人就
    其敗訴部分不服提起上訴，並聲明：㈠原判決不利於上訴人
    部分均廢棄。㈡上開廢棄部分，被上訴人在第一審之訴駁回
    。被上訴人則於本院聲明：上訴駁回。　　　
四、兩造於本院新增攻防理由：
　㈠上訴人部分略以：
　　⒈兩造於110年5月6日簽訂系爭契約，被上訴人為求節省作業
      時間，竟要求上訴人在契約審閱欄位倒填日期為110年5月
      3日，以使符合審閱期3日之規定。上訴人並非主張契約全
      部無效，而是系爭契約為定型化契約，因違反審閱期間之
      規定，故第11條第1項第1款應不構成系爭契約之內容。
　　⒉本件兩造簽約後，被上訴人又改口系爭房屋可能有員工有
      興趣，希望改以較低價格直接出售。故兩造又簽署「委託
      銷售／出租契約內容變更同意書」（下稱系爭變更同意書
      ），變更內容為「屋主實拿價770萬元，802萬含4％服務費
      」。然被上訴人計算本件違約金時，竟仍以原委託銷售價
      格928萬元計算6％作為違約金。
　　⒊上訴人後來發現系爭契約的委託期限至系爭房屋售出時為
      止，實不合理，故於111年1月6日以Line簡訊（下稱系爭
      簡訊）通知被上訴人終止系爭契約，事後才以存證信函重
      申終止之意。是以系爭契約既經兩造終止，上訴人於111
      年1月6日出售系爭房屋自無違約。
　　⒋本件系爭契約約定之違約金過高。兩造在110年5月6日簽約
      後又簽系爭變更同意書，一日價差高達126萬元，可見被
      上訴人怠於協助上訴人合理訂價之義務。且被上訴人明知
      契約總價業已變更，卻於原審隱瞞此事，以原委託售價92
      8萬元計算違約金，顯有惡意。再者，本件被上訴人工作
      付出程度，僅有尋找買方、安排代看等部分勞力，後續介
      紹買賣雙方、價格磋商、交易簽約、過戶、貸款、點交等
      工作都未為之，故以委託銷售總價6％計算違約金實屬過高
      ，應予酌減。
　㈡被上訴人部分略以：
　　⒈111年1月6日有收到上訴人要終止系爭契約的Line簡訊，但
      當時上訴人已經自行將系爭房屋售出，仍屬違約。
　　⒉系爭契約及系爭變更同意書的意思是，約定最高可賣到928
      萬元，最低可賣到802萬元，如低於802萬元，屋主表示至
      少要實拿到770萬元之價金，方可售出。系爭變更同意書
      ，是跟屋主商討後，在系爭契約當日簽訂。被上訴人當時
      有提供周遭時價登錄行情給上訴人參考。系爭契約也有當
      面跟上訴人講解，說明專銷委託書會有違約金，如果有私
      下販賣的話會有6%違約金。
五、兩造不爭執之事實：
　㈠兩造於110年5月6日簽訂系爭契約。系爭契約就審閱權部分係
    記載「110年5月3日經委託人攜回審閱3日」。第4條委託銷
    售期間約定自110年5月6日起至售出為止。第11條第1項第1
    款規定：「委託人如有下列情形之一者，視為受託人已完成
    仲介之義務，委託人仍應支付受託人以委託銷售總價百分之
    6計算之違約金，並應全額一次付予受託人：委託期間内，
    委託人自行將房地產標的物出售、出租或經由第三人介紹或
    其他類似之銷售行為者。」
　㈡兩造於110年5月6日簽訂系爭變更同意書，變更內容略以：「
    屋主實拿價770萬元，802萬含4％服務費」。
　㈢上訴人於111年1月6日以Line簡訊通知被上訴人：「朋友剛剛
    看過合約了，她說你們的合約明顯有瑕疵，對我們完全不合
    理，我的房子現在不賣了，請你們停止銷售並且不能作任何
    廣告。」（顯示「已讀 下午8：38」）
　㈣上訴人於111年1月6日將系爭房屋出售第三人耿銘（登記日期
    ：111年3月2日）。
六、本院就兩造之爭點認定如下：
  ㈠系爭契約是否因違反審閱期間或委託銷售期間未定期，而使
    違約金之約定為無效？
　　⒈按民法第247條之1規定：「依照當事人一方預定用於同類
      契約之條款而訂定之契約，為左列各款之約定，按其情形
      顯失公平者，該部分約定無效：一、免除或減輕預定契約
      條款之當事人之責任者。二、加重他方當事人之責任者。
      三、使他方當事人拋棄權利或限制其行使權利者。四、其
      他於他方當事人有重大不利益者。」。查系爭契約關於委
      託銷售期間約定「委託銷售期間自110年5月6日起至售出
      為止」，就委託銷售期間並未定期，且以系爭房地之售出
      與否作為系爭契約存續期間，有不當限制委託人即上訴人
      所有權能行使之情形，該部分約定依民法第247條之1第3
      款規定，應為無效。上訴人仍得依民法第549條第1項規定
      ，隨時終止委任契約。
　　⒉系爭契約之審閱期間約定為三日，縱如上訴人所言有倒填
      日期至110年5月3日之情形存在，但就算依照兩造不爭執
      之簽約日期即110年5月6日來計算三日審閱期，至110年5
      月9日止，上訴人亦已應審閱三日完畢。而本件上訴人遲
      至半年以後之111年1月6日才以簡訊表明系爭契約不合理
      等語，自無由再爭執被上訴人未給予其三日審閱期之瑕疵
      。
　　⒊民法第247條之1規定，依照當事人一方預定用於同類契約
      之條款而訂定之契約，有該條各款情形之一者，其法律效
      果為「該部分約定無效」，並不影響其餘兩造間之約定條
      款效力，換言之，倘若當事人其餘契約條款並無民法第24
      7條之1各款規定之顯失公平情形，契約當事人不得以其中
      一條款之顯失公平情形，主張全部契約無效。是以，系爭
      契約第4條委託銷售期間之約定固有不當限制上訴人權利
      行使而無效之情形，惟兩造間其餘約款包括委託銷售系爭
      房地、委託銷售價格、違約責任等，均係兩造基於自由意
      志下所簽署，兩造仍應依系爭契約約定條款履行契約。故
      上訴人以系爭契約委託銷售期間之約定顯示公平，三日審
      閱期倒填日期等，主張系爭契約關於違約金部分亦屬無效
      ，並無所據，要難採認。
　㈡上訴人於本件有無違約情事發生？
　　⒈上訴人主張其於111年1月6日已用簡訊向被上訴人合法終止
      系爭契約，故其後再出售系爭房屋，即無違約等語。被上
      訴人固不否認有收到上述簡訊，但仍認上訴人是在系爭契
      約終止前出售系爭房屋，仍屬違約。
　　⒉本院查，本件上訴人提出之房屋買賣契約書之成立日期確
      為111年1月6日，惟依被上訴人提出不動產買賣契約書以
      觀（見本院卷第91-112頁），上訴人出售系爭房屋係委託
      僑馥建築經理股份有限公司為付款中間人，並有辦理履約
      保證，衡諸常情，上訴人應不可能在系爭簡訊發送至被上
      訴人知悉（111年1月6日下午8時38分）之時點後，於111
      年1月6日結束前的三個多小時內，就完成履約保證及買賣
      契約之全部事務。是以，縱認上訴人發送系爭簡訊到達被
      上訴人時，系爭契約已經合法終止，上訴人仍係於系爭簡
      訊發送之前（即系爭契約仍存續之情形下），存在「委託
      人自行將房地產標的物出售、出租或經由第三人介紹或其
      他類似之銷售行為者。」一事，堪予認定。
　　⒊綜上以觀，本件上訴人於系爭契約之履行，確有違約之事
      實。
　㈢上訴人訴請上訴人給付違約金556,800元，有無理由，是否應
    予酌減？
　　⒈本件上訴人有違約情事，既已認定如前，則被上訴人依系
      爭契約第11條第1項第1款約定，請求上訴人給付違約金，
      即屬有據。查院查，系爭契約第11條第1項第1款約定：「
      委託期間內，委託人如有下例情形之一者，視為受託人已
      完成仲介之義務，委託人仍應支付受託人以委託銷售總價
      百分之6計算之違約金，並應全額一次付予受託人：委託
      期間內，委託人自行將房地產標的物出售、出租或經由第
      三人介紹或其他類似之銷售行為者。」而本條所稱「委託
      銷售總價6％」，自應以兩造實際約定之委託價格為準。查
      本件兩造於110年5月6日已簽署系爭變更同意書，變更委
      託價格為「屋主實拿770萬元、802萬元含4％服務費」，則
      關於違約金之計算，自應以兩造最新約定之委託銷售總價
      802萬元為準。
　　⒉被上訴人雖辯稱系爭變更同意書，是指最高可以賣928萬元
      、最低可以賣802萬元，如不足802萬元屋主要實拿770萬
      元，故仍應以委託銷售價格928萬元計算6％之違約金云云
      。本院認為，被上訴人前述所辯顯然與系爭契約及系爭變
      更同意書之文義不符，苟兩造之真意確為被上訴人所述情
      狀，被上訴人身為不動產仲介之專業經營者，自應將之詳
      細記載於契約文書之上，以為憑證，並避免日後糾紛。然
      被上訴人並未於相關文件上作上述記載，臨訟再辯稱前開
      契約文件之真意實係如何如何云云，顯難採信。
　　⒊就違約金應否酌減一事，本院認定如下：
　　　⑴上開違約金之約定，係為保護被上訴人身為不動產仲介
        業者，對仲介事務已經付出相當心力之後，卻遭客戶惡
        意毀約，為迴避支付仲介費用自行成交，所造成業者無
        法依約收取仲介費用之營利損失。查系爭契約如果順利
        完成，被上訴人得收取之仲介服務報酬為「實際成交價
        之4％」，此觀系爭契約第5條第1款之約定自明（見原審
        卷第15頁）。是以，本件被上訴人對於系爭房屋之仲介
        事務尚未完成後續簽約、貸款、過戶、點交等工作，卻
        能收取比完成工作所得報酬（4％）更高之違約金（6％）
        ，顯然不符比例，故此違約金部分自應酌減至房屋委託
        售價4％以下。
　　　⑵再者，上訴人主張被上訴人履行契約有諸多惡意及不當
        之行為，應再酌減違約金一事，為被上訴人所否認。本
        院認為：本件被上訴人身為不動產仲介業者，本應基於
        仲介業之專業倫理提供仲介服務，以誠實信用之原則締
        結契約、履行契約及處理契約糾紛。而觀諸被上訴人之
        行為，自締約時起即約定委託銷售未定期限之無效條款
        ，於簽訂系爭契約之同一日，復簽訂系爭變更同意書，
        兩份文件委託銷售價格之差距達126萬元（928萬元-802
        萬元＝126萬元），差距幅度達13％以上。於本件糾紛發
        生後，被上訴人於原審竟隱匿兩造重要交易文件（即系
        爭變更同意書）未提出於法院，顯然亦欠誠信。綜上以
        觀，被上訴人請求之違約金仍有再予酌減之必要，爰再
        酌減二分之一，應以最新委託售價之2％計算。
  ㈣綜上所述，本件被上訴人主張上訴人有違約情事，應依系爭
    契約給付違約金，係屬可信。而上訴人抗辯違約金計算有誤
    且應予酌減等情，亦屬可採。依前開認定，本件被上訴人得
    請求上訴人給付之違約金，應為兩造最新約定委託銷售價格
    802萬元之2％，即160,400元（8,020,000×2％＝160,400 ）。
  ㈤末按遲延之債務，以支付金錢為標的者，債權人得請求依法
    定利率計算之遲延利息。給付無確定期限者，債務人於債權
    人得請求時，經其催告而未為給付，自受催告時起，負遲延
    責任。其經債權人起訴而送達訴狀，或依督促程序送達支付
    命令，或為其他相類之行為者，與催告有同一之效力。應付
    利息之債務，其利率未經約定，亦無法律可據者，週年利率
    為百分之五，民法第233條第1項、第229條第2項及第203條
    分別定有明文。本件被上訴人請求上訴人給付之違約金，係
    以支付金錢為標的，且無確定期限及約定利率，故被上訴人
    請求上訴人給付前述違約金，應自起訴狀繕本送達翌日即11
    1年1月25日起，按週年利率5％計算之利息，併應准許。
七、綜上所述，被上訴人本於系爭契約之法律關係，請求上訴人
    給付違約金160,400元，及自111年1月25日起至清償日止，
    按週年利率5％計算之法定遲延利息部分，為有理由，應予准
    許。逾此部分所為請求，為無理由，應予駁回。原審就超過
    上開應准許部分，為上訴人敗訴之判決，並為假執行之宣告
    ，自有未洽。上訴意旨就此部分指摘原判決不當，求予廢棄
    改判，為有理由。至於上開應准許部分，原審判命上訴人給
    付，並為假執行之宣告，核無違誤，上訴意旨就此部分仍執
    陳詞，指摘原判決不當，求予廢棄，為無理由，應駁回其上
    訴。　　
八、本件事證已臻明確，兩造其餘之攻擊防禦方法及所提證據，
    於判決結果不生影響，爰不一一論列，併此敘明。
九、訴訟費用負擔之依據：民事訴訟法第79條。
中　　華　　民　　國　　111 　年　　11　　月　　30　　日
                民事第六庭    審判長法　官　許瑞東
　　　　　　　　　
                                    法　官　賴彥魁
　　　　　　　　　　　　　　　　　　　
                                    法　官　許映鈞
以上正本證明與原本無異
本判決不得上訴。
中　　華　　民　　國　　111 　年　　11　　月　　30　　日
                            書記官　陳逸軒